ACORDAO-COMPLETO-2457289

ACÓRDÃO 2887/2022 ATA 16/2022 - PRIMEIRA CÂMARA

VISTOS, relatados e discutidos estes autos de recurso de reconsideração interposto por Cassio Murilo Trovo Hidalgo contra o Acórdão 498/2020-TCU-Primeira Câmara;
ACORDAM os Ministros do Tribunal de Contas da União, reunidos em Sessão de 1ª Câmara, ante as razões expostas pelo Relator e com fundamento nos artigos 32, inciso I, e 33, da Lei 8.443/1992, em:
9.1. conhecer do recurso de reconsideração para, no mérito, negar-lhe provimento;
9.2. dar ciência desta deliberação, bem como do relatório e voto que a fundamentam, ao recorrente, ao Ministério do Turismo e à Procuradoria da República no Paraná.

Recurso de reconsideração em tomada de contas especial

Primeira Câmara

Prefeitura de Iporã - PR.

3. Interessados/Responsáveis/Recorrentes:
3.1. Interessado: Ministério do Turismo (05.457.283/0001-19).
3.2. Responsável: Cássio Murilo Trovo Hidalgo (XXX.839.959-XX).
3.3. Recorrente: Cássio Murilo Trovo Hidalgo (XXX.839.959-XX).

13.1. Ministros presentes: Benjamin Zymler (na Presidência), Walton Alencar Rodrigues (Relator) e Jorge Oliveira.
13.2. Ministro-Substituto presente: Augusto Sherman Cavalcanti.

WALTON ALENCAR RODRIGUES

Ministro Vital do Rêgo.

Adoto, como relatório, instrução cuja proposta foi acolhida pela Secretaria de Recursos e pelo Ministério Público junto ao TCU:
INTRODUÇÃO
Trata-se de recurso de reconsideração (peças 86 e 87) interposto por Cássio Murilo Trovo Hidalgo, à época dos fatos Prefeito de Iporã, Estado do Paraná, contra o Acórdão 498/2020-TCU-Primeira Câmara (peça 68) , relatado pelo Ministro Vital do Rêgo.
1.1. Reproduz-se integralmente o teor do dispositivo da decisão impugnada:
ACORDAM os Ministros do Tribunal de Contas da União, reunidos em Sessão de 1a Câmara, ante as razões expostas pelo Relator, em:
9.1. julgar irregulares as contas do Sr. Cassio Murilo Trovo Hidalgo (XXX.839.959-XX) , exprefeito de Iporã/PR, com fundamento nos arts. 1°, inciso I; 16, inciso III, alínea "c"; 19, caput, e 23, inciso III, da Lei 8.443, de 16 de julho de 1992 e com o arts. 1°, inciso I, 209, inciso III; 210 e 214, inciso III, do Regimento Interno do TCU;
9.2. condenar o responsável identificado no subitem anterior ao pagamento da quantia de R$ 90.000,00 (noventa mil reais) , com a fixação do prazo de 15 (quinze) dias, a contar da notificação, para comprovar, perante o Tribunal (art. 214, inciso III, alínea "a", do Regimento Interno/TCU) , o recolhimento da dívida aos cofres do Tesouro Nacional, atualizada monetariamente e acrescida dos juros de mora devidos, calculados a partir de 6/11/2009 até a data do recolhimento, na forma prevista na legislação em vigor, abatendo-se, na oportunidade, as quantias já restituídas;
9.3. aplicar ao Sr. Cassio Murilo Trovo Hidalgo (XXX.839.959-XX) , ex-prefeito do município de Iporã/PR, a multa prevista no art. 57 da Lei 8.443/1992 c/c o art. 267 do Regimento Interno, no valor de R$ 10.000,00 (dez mil reais) , com a fixação do prazo de quinze dias, a contar das notificações, para comprovar, perante o Tribunal (art. 214, inciso III, alínea "a", do Regimento Interno) , o recolhimento da dívida aos cofres do Tesouro Nacional, atualizada monetariamente desde a data do acórdão até a do efetivo recolhimento, se for paga após o vencimento, na forma da legislação em vigor;
9.4. autorizar, desde logo, nos termos do art. 28, inciso II, da Lei 8.443/1992 c/c o art. 219, inciso II, do RITCU, a cobrança judicial da dívida caso não atendida a notificação; e
9.5. autorizar, desde logo, caso solicitado e o processo não tenha sido remetido para cobrança judicial, o pagamento da dívida em até 36 parcelas mensais e consecutivas, nos termos do art. 26 da Lei 8.443/1992, c/c o art. 217 do Regimento Interno/TCU, fixando-se o vencimento da primeira parcela em 15 (quinze) dias, a contar do recebimento da notificação, e o das demais a cada mês, devendo incidir sobre cada valor mensal os correspondentes acréscimos legais, na forma prevista na legislação em vigor, sem prejuízo de alertar o responsável de que a falta de comprovação do recolhimento de qualquer parcela implicará o vencimento antecipado do saldo devedor;
9.6. dar ciência desta deliberação ao Procurador-Chefe da Procuradoria da República no Paraná nos termos do § 3° do art. 16 da Lei 8.443/1992 c/c o § 7° do art. 209 do Regimento Interno do TCU, para adoção das medidas cabíveis.
HISTÓRICO
O Ministério do Turismo celebrou com a Prefeitura Municipal de Itaporã, Estado do Paraná, o Convênio 1.050/2009 (Siconv 704991) para apoiar a realização do projeto intitulado "TV FEMUCI - Festival de Música Canta Iporã e Festa Gastronômica" entre os dias 3 a 12 de outubro de 2009. Firmouse o ajuste no valor de R$ 90 mil.
No processo de controle administrativo da execução física e financeira do objeto do convênio, o Órgão Concedente impugnou a realização das despesas em sua totalidade em razão do fato de que se vinculou o evento a comemorações de aniversário do Município. Responsabilizou-se o ora recorrente, na qualidade gestor dos recursos aludidos.
No âmbito do Tribunal se citou o ora recorrente em razão dos seguintes fatos: (a) utilização de recursos do convênio para realização de evento vinculado à festa de comemoração de aniversário do município de Iporã/PR; e (b) ausência de comprovação de que as empresas intermediárias pagaram o cachê de bandas ou cantores que realizaram o evento.
Examinadas as alegações defensórias aduzidas, a Corte acolheu as seguintes conclusões da Unidade Instrutiva:
a)  não procedem as alegações de prescrição da pretensão reparatória do erário dado que mediante o Acórdão 2709/2008-TCU-Plenário se firmou o entendimento de que são imprescritíveis as ações de ressarcimento por prejuízos gerados ao Erário, em consonância com o posicionamento do Supremo Tribunal Federal (MS 26.210-9/DF) ;
b)  não procede o pedido da defesa para reconhecer a prescrição da pretensão punitiva do ora recorrente, visto que a irregularidade sancionada teve lugar em 6/11/2009 (data do repasse dos recursos federais) , e o ato de ordenação da citação em 23/4/2019 (peça 55) , de maneira que menos de dez anos mediaram entre a prática da irregularidade e o ato mediante o qual se ordenou a citação do responsável, nos termos do decidido pelo Acórdão 1441/2016-TCU-Plenário;
c)  detectaram-se evidências de que indevidamente se associou o evento objeto do convênio em questão ao aniversário do Município, o que inviabiliza a comprovação da regular execução física e descumprindo o pactuado no convênio firmado com o MTur (Cláusula Terceira, Item II, alínea "a") ;
d)  contratouse a empresa NCN Produções e Eventos Ltda. como intermediária de bandas sem comprovação de contrato de exclusividade, em descumprimento ao art. 25, inciso III, da Lei 8.666/1993;
e)  constavam do próprio Termo de Convênio 1.050/2009 - Siconv 704991 (peça 4) , Cláusula Terceira, Item II, alíneas "h", "i", "cc", "11", e "mm"", disposições no sentido de obrigar a Prefeitura Municipal a respeitar os ditames do art. 25 da Lei 8.666/1993 e de tomar adequados procedimentos para os casos de contratação de intermediários de bandas (como apresentação de contrato de exclusividade e publicação desse contrato no Diário Oficial) ; e
f)  não há, assim, comprovação de que os valores que teriam sido pagos à empresa correspondem aos que foram efetivamente pagos aos artistas que se apresentaram no evento, que era o objeto do convênio, não sendo comprovado o nexo causal entre os recursos recebidos e os pagamentos efetuados.
O Tribunal reputou evidente a inclusão do evento nos festejos de comemoração do aniversário da cidade diante das infratranscritas descrições dos objetos das notas de empenho constantes à peça 15, p. 1 e 5:
valor empenhado a firma acima, referente a prestação de serviços com a realização de eventos dentro da programação do 49° aniversário do município de Iporã-PR, sendo: 01 show do grupo G- 10 e 70% do show com o grupo TCHE GAROTOS, conforme ordem de execução de serviços, em anexo.
valor empenhado à firma acima, referente a prestação de serviços com instalação de banheiros químicos e realização de eventos, quando da festividade em comemoração ao aniversário da cidade.
Diante disso, teve por não superada a conclusão a seguir reproduzida a que chegou o MTur à peça 24, p. 2:
Tendo em vista que os eventos apoiados pelo Ministério do Turismo são aqueles Geradores de Fluxo Turístico definidos, taxativamente, no artigo 16, da portaria 153, de 06 de outubro de 2009, então vigente à época de celebração do convênio, verificamos a incompatibilidade do evento proposto por se tratar de um evento não elencado em tal rol, a saber; comemoração do aniversário da cidade. Fato este explicitado em material encaminhado pela própria prefeitura, página 125 e na descrição das notas de empenho da prefeitura, páginas 28 a 36.
Por fim, fez registrar na fundamentação da decisão a não comprovação no caso concreto de que a empresa intermediária, NCN Produções e Eventos Ltda., era representante exclusiva dos conjuntos musicais contratados, Fruto Proibido, G10, Tchê Garotos e Grupo Herança, dado que as cartas e declarações de exclusividade existentes não são dirigidas à referida empresa, mas antes à própria prefeitura.
Daí a decisão reproduzida no subitem 1.1 desta instrução.
Diante disso, interpôs-se a impugnação.
ADMISSIBILIDADE    
Exarouse exame da admissibilidade do recurso à peça 88, em que se propõe dele conhecer e suspender os subitens 9.1, 9.2, 9.3 e 9.4 da decisão combatida. Seu relator, Ministro Walton Alencar Rodrigues, acolheu a proposta em seu despacho trazido à peça 90. Reputase acertado o proposto e acolhido.
MÉRITO              
Delimitação
1.2. Quanto ao mérito do recurso, no essencial é de perquirir: 
a)  se houve prejuízo à defesa do ora recorrente em razão do tempo que mediou entre o recebimento dos recursos e o seu conhecimento de questionamento no processo de controle administrativo do bom e regular emprego dos recursos pecuniários dele objeto (nesta instrução, item 13) ;
b)  se tiveram lugar no processo as prescrições das pretensões do Estado de condenar o recorrente a ressarcir o erário e de puni-lo mediante aplicação de multa ou a prescrição intercorrente objeto do art. 1o, § 1o, da Lei 9.873/1999 (ibid., item 14) ;
c) se caberia ter por prejudicado o julgamento do mérito das contas ante a infração havida consistente na instauração da toma de contas especial diante de valor de débito imputado inferior ao fixado no art. 6º, inciso I, e 19, da IN/TCU 71/2012, modificada pela IN/TCU 76/2016 (ibid., item 15) ; 
d) se o responsável teria logrado comprovar o bom e regular emprego dos recursos pecuniários objeto das contas especiais (ibid., item 16) ; 
e)  se caberia afastar a imputabilidade do ora recorrente por haver sua conduta se pautado em pareceres jurídicos (ibid., item 17) ;
f) se a decisão careceria de fundamentação fática em obtenção de vantagem pessoal ou dolo (ibid., item 18) ;
g) se cumpriria reduzir o valor pecuniário da multa aplicada com base nas alegações recursais, se não acolhidas estas para reformar a decisão no sentido da elisão da aplicação das sanções reintegratória do erário e punitiva (ibid., item 19) .
Da não ocorrência de prejuízo à defesa
1.3. À peça 86, p. 5, diz o recorrente que cumpriria excluir a sua "responsabilidade pela análise de documentos técnicos" porque a irregularidade somente teria sido "apontada nesse momento do processo, 10 anos após o fato, sem que o ex-gestor tenha sido citado anteriormente a justificá-lo", o que o teria impedido seu "acesso aos documentos requeridos pela unidade técnica" quer na  Prefeitura Municipal quer perante a "empresa intermediaria", que "não mais deve[ria] ter a posse dos documentos de pagamento, eis que passados mais de 5 anos legalmente exigíveis para seu arquivo (art. 195, parágrafo único do CTN) ".
	Análise
1. O recorrente carece de razão.
Do prazo de exigibilidade da guarda de documentos para a produção de prova contrária à fundadora de aplicação de sanção reintegratória do erário
1. No concernente à alegada não razoabilidade da exigência de produção de prova pelo ora recorrente do bom e regular emprego dos recursos públicos a eles confiados, é de ver que o tempo medial possivelmente prejudicial da ampla defesa, por demasiado extenso, tem como termo inicial o momento da prática dos atos, comissivos ou omissivos, causadores de prejuízo ao erário; como termo final, o chamamento do responsável ao procedimento de controle administrativo. 
1. Tendo sido feito o mencionado chamamento com tardamento não obstaculizador da obtenção de elementos probatórios eventualmente fundadores das alegações defensórias, não há que falar em prejuízo à sua elaboração. Portanto, a questão não se relaciona à data do ulterior julgamento do mérito das contas.
1. Perfilha-se o entendimento pacífico no Tribunal de que o lapso temporal aludido igual ou superior a dez anos é razoável para ter por constituída a citada violação se as razões de defesa não carecerem de produção de prova contrária à produzida em desfavor do interessado. 
1. Cite-se, a propósito, o Acórdão 78/2008-TCU-Plenário, relator o ministro Benjamim Zymler, proferido em resposta a consulta, cujo subitem 9.2.3 se transcreve:
9.2.3. documentos que não tiverem sido analisados pelo TCU, por exemplo, aqueles que se referirem a receitas percebidas ou despesas efetuadas por quem não presta contas ordinárias ao Tribunal, deverão ser guardados por dez anos, contados da data de recebimento ou de aplicação dos recursos, respectivamente. 
1. Por essa maneira, evita-se que a demora na fase apurativa da persecução de controle administrativo levada a efeito no âmbito do Controle Interno da Administração pública traga prejuízo à produção de provas pelo responsável em suas alegações de defesa.
1. A Corte fixou o prazo objeto da decisão por último citada, posteriormente estabelecido na sua Instrução Normativa 71, de 28/11/2012, com vistas à observação do princípio constitucional da ampla defesa. 
1. Interessa o seguinte excerto do relatório daquela decisão: 
o prazo de dez anos, previsto na IN nº 49/2005, a contar da efetiva ocorrência das receitas ou despesas, é o limite temporal a ser observado para guarda de documentos que não tenham sido examinados na apreciação de contas do responsável. É o caso, por exemplo, dos gestores que não estão sujeitos à tomada ou prestação de contas ordinária, embora tenham seus atos sujeitos à fiscalização. Nessa hipótese, o prazo de guarda de documentos naturalmente não poderá ser de cinco anos após o julgamento das contas, razão pela qual o TCU fixou esse prazo em dez anos a partir da ocorrência da receita ou despesa [...] (grifou-se) 
Do termo inicial da contagem do prazo
1. Interesse lembrar que, como decidiu a Corte no citado Acórdão 78/2008-TCU-Plenário, há dois critérios de estabelecimento do termo inicial da contagem do prazo: (i) se se tratar de recursos percebidos, consistirá ele na data do seu recebimento; (ii)  se se cuidar de despesas efetuadas por gestores não sujeitos a tomada ou prestação de contas ordinária, consistirá ele na data de aplicação dos recursos. 
Do termo final da contagem do prazo
1. Dada a finalidade da contagem do prazo aqui em foco, cabe ter por seu termo final a prática de ato de apuração dos fatos de que o responsável tenha tido inequívoco conhecimento ou a data da concretização da sua cientificação formal das imputações a ela feitas, o que primeiro tiver lugar.
1. Com a concretização de uma das hipóteses retro cessa definitivamente a presumida situação de ignorância da existência de persecução de controle administrativo e se pereniza a exigibilidade da apresentação de documentos comprobatórios do bom e regular emprego dos recursos administrado no concernente à observância do princípio da ampla defesa.
Da aplicação dos entendimentos retro ao caso concreto
1. Passa-se ao exame da aplicação dos entendimentos retro ao caso concreto.
1. Aplica-se o primeiro dos critérios mencionados anteriormente de estabelecimento do termo inicial da contagem do prazo em questão; razão por que o termo inicial se constitui em 6/11/2009 (v. subitem 9.2 do dispositivo da decisão vergastada) .
1. Dessa forma, ter-se-á prejuízo à defesa do responsável caso haja ele travado conhecimento da apuração dos fatos depois de contados dez anos a partir de então, vale dizer, depois de 6/11/2019. 
1. Depreende-se da leitura do expediente trazido à peça 18 que em 14/9/2012, portanto antes do termo final indicado no parágrafo precedente, cientificouse o responsável da insuficiência de elementos de convencimento do bom e regular emprego dos recursos públicos em foco e, por isso, requereu-se lhe o envio de documentos complementares aos inicialmente remetidos. 
1. Concluise que descabe falar no prejuízo à sua defesa alegado.
Da não ocorrência de prescrição 
1.20. À peça 86, p. 2, o recorrente sustenta que prescreveram as pretensões reintegratórias do erário e punitiva do Estado no processo de controle administrativo com base em decisões do Supremo Tribunal Federal (STF) proferidas em mandados de segurança, de sorte que houve erro no julgamento impugnado consistente em ter por imprescritíveis as ações de ressarcimento em processos desse jaez.	
	Análise
1.21. A alegação não merece prosperar.  Adotado quer o regime prescricional cível quer o estatuído na Lei 9.873/1999, não terão tido lugar nem as prescrições sustentadas nem a prescrição intercorrente objeto do § 1o do art. 1o daquela norma.
i)	Preâmbulo
1.22. As discussões levadas a efeito no TC Processo 030.926/2015-7 evidenciam que houve relevantes discussões no TCU acerca do regime prescricional a ser observado quanto à pretensão punitiva.
1.23. Acerca dessas discussões, vejam-se também, exemplificativamente, as manifestações do Ministério Público junto ao TCU nos processos TC Processo 018.404/2007-9 e TC Processo 020.635/2004-9, assim como a da Consultoria Jurídica no processo TCU/Conjur Processo 017.625/2020-3, todas com substanciosas contribuições para o debate.
1.24. Na linha dessas manifestações, observa-se que o Poder Judiciário, historicamente, tem demonstrado reservas quanto à adoção de critérios de direito privado, a exemplo dos previstos no Código Civil, para aferir prescrição em relações submetidas ao direito público.
1.25. Na ausência de norma específica sobre prescrição, o Judiciário, como regra, entende que os prazos prescricionais devem ser buscados em normas de direito público, até mesmo pelo princípio da simetria. Sabe-se que quando a pretensão é exercida pelo particular contra a Fazenda Pública, há uma norma geral que estabelece prazo de 5 anos para tanto (o Decreto 20.910/1932, recepcionado pela Constituição Federal com força de lei ordinária, segundo o qual "todo e qualquer direito ou ação contra a Fazenda federal, estadual ou municipal, seja qual for a sua natureza, prescrevem em cinco anos contados da data do ato ou fato do qual se originarem") .
1.26. Pela simetria, na ausência de norma própria, é razoável aplicar o mesmo prazo quando a pretensão se inverte, ou seja, quando for exercida pela Fazenda Pública contra o particular. Das várias decisões nesse sentido, cita-se o pronunciamento do STJ no REsp 1105442/RJ (tema 135 da sistemática de recursos repetitivos) , que adota, na ausência de lei específica, a norma "relativa à prescrição em casos inversos, isto é, prescrição de ações do administrado contra o Poder Público", que tem no Decreto 20.910/1932 a referência geral de prazo, fixado em cinco anos.
1.27. Também o ministro Benjamin Zymler, em voto proferido no TC Processo 030.926/2015-7, que tratou da uniformização da jurisprudência, observou que "as normas de Direito Público adotam, tanto a favor da administração, como contra ela, o prazo prescricional quinquenal".
1.28. Assim, no sistema prescricional a incidência de um mesmo prazo, contra ou a favor, é uma relevante diretriz, traduzida no princípio da simetria, a ser considerada em situações de integração do ordenamento (ou seja, na ausência de definição expressa do legislador em outro sentido) .
1.29. Ainda nessa linha de compreensão, note-se que o RE 636.886 (tema 899) tratou do ressarcimento em si, embora na fase de execução, estabelecendo um prazo quinquenal para a prescrição. Esse aspecto tem especial relevância ao ser considerada a Súmula 150 do STF, segundo a qual "prescreve a execução no mesmo prazo de prescrição da ação".
1.30. Tal súmula fornece uma segunda diretriz importante para integração do ordenamento, ao introduzir uma outra espécie de simetria, desta feita entre as fases do processo: na ausência de regra legal em contrário, a ação e a execução devem observar os mesmos prazos prescricionais.
1.31. Logo, até haver norma específica a tratar da prescrição no processo de controle externo (que poderá ser formulada com maior liberdade pelo legislador, comparativamente às limitações próprias da analogia) , a integração do ordenamento deve considerar algumas diretrizes, já referidas, de que:
a) a ação e a execução devem observar um mesmo prazo prescricional (embora seja natural que possuam termos iniciais e causas de interrupção apropriados às respectivas fases) , conforme Súmula 150 do STF;
b) esse prazo deve atuar contra ou favor do titular da pretensão, ante o princípio da simetria, cabendo unicamente ao legislador positivo estabelecer diferenciações em benefício da Fazenda Pública;
c) no que se refere à atuação do controle externo, os critérios devem ser uniformes para a punição e para o ressarcimento, pois significam limites à atividade apuratória do tribunal de contas em si, independentemente do desfecho dessa atuação.
1.32. Especificamente em casos envolvendo sanções aplicadas pelo TCU, a prescrição foi discutida pelo STF em julgamentos posteriores ao Acórdão 1441/2016-TCU-Plenário, relator o Ministro Benjamin Zymler, em que que uniformizou a jurisprudência do TCU a respeito. Já há decisões colegiadas de ambas as turmas do STF no sentido de que pretensão punitiva no processo de controle externo é regida pela Lei 9.873/1999 (1a Turma: MS 32.201, DJe-173, 4/8/2017; 2a Turma: MS 35.512-AgR, DJe-135, 19/6/2019 e MS 36.067, DJe-234, 28/10/2019) .
1.33. A matéria foi objeto de minuciosa análise no MS 32.201. Nesse julgamento, após examinar detidamente os fundamentos do Acórdão 1441/2016-TCU-Plenário, o STF manifestou-se em sentido diverso, retratado na seguinte ementa:
Direito administrativo. Mandado de segurança. Multas aplicadas pelo TCU. Prescrição da pretensão punitiva. Exame de legalidade. 1. A prescrição da pretensão punitiva do TCU é regulada integralmente pela Lei n° 9.873/1999, seja em razão da interpretação correta e da aplicação direta desta lei, seja por analogia. (...) . [grifou-se]
1.34. Nesse precedente, concluiu-se que "não há nenhuma razão plausível pela qual se deva suprir a alegada omissão [de prazo para a atuação punitiva do TCU] com recurso às normas de direito civil, e não às de direito administrativo".
1.35. Entendimento similar já havia sido sustentado também nos debates que deram origem ao Acórdão 1441/2016-TCU-Plenário, mais especificamente no voto do ministro Benjamin Zymler, ao apontar que as relações de direito administrativo são assimétricas, havendo uma tendência dos ordenamentos jurídicos em geral em estabelecer prazos distintos para o Poder Público, não se justificando a importação automática das regras de direito civil:
Após melhor refletir sobre a matéria, cheguei à conclusão de que o prazo decenal previsto no Código Civil visa regulamentar relações eminentemente privadas. Por consequência, não caberia extrair do art. 205 do Código Civil (...) a moldura jurídica do prazo prescricional do poder-dever de sancionar do TCU. Ou seja, essa solução jurídica residual deveria ser aplicada somente para o direito de ação de relações privadas não estabelecidas no Código Civil ou em lei específica.
1.36. Há, em síntese, um conjunto paradigmático de normas que revelam um sistema prescricional próprio das pretensões que envolvem o Poder Público. Após o exame desse vasto conjunto normativo, o STF (notadamente no MS 32.201) considerou inapropriado utilizar a disciplina do Código Civil para reger a prescrição da pretensão punitiva pelo tribunal de contas, no exercício da atividade de controle externo.
1.37. O critério utilizado pelo STF para esse fim (as regras da Lei 9.873/1999) , no exame da prescrição punitiva, pode ter aplicação mais ampla, para ser utilizado como fonte de integração também no que diz respeito à pretensão reparatória, até que haja a edição de norma específica.
1.38. Primeiro, porque a Lei 9.873/1999 observa a sistemática geral do conjunto de normas existentes sobre prazos extintivos no âmbito do direito público. Depois, porque o prazo nela fixado é também compatível com as diretrizes de que (i) a ação e a execução prescrevem no mesmo prazo (Súmula 150 do STF) , e o prazo quinquenal foi adotado pelo STF para a execução do acórdão condenatório do TCU (RE 636.886) , e (ii) na ausência de norma em contrário, o princípio da simetria orienta que o Poder Público tenha, para agir, o mesmo prazo que a lei estabelece para a pretensão inversa, ou seja, para quando o Estado é demandado, sendo certo que a pretensão a ressarcimento exercida pelo particular contra o Estado observa o prazo quinquenal fixado pelo Decreto 20.910/1932.
1.39. Além disso, a Lei 9.873/1999 apresenta hipóteses detalhadas quanto aos outros aspectos da regulação da prescrição (termo inicial e causas interruptivas) , em tudo compatíveis com as peculiaridades do processo de controle externo como um todo (e não apenas quando tal processo se destina à aplicação de sanções) .
1.40. A alegação de prescrição assume particular relevância, dado o recente julgamento pelo Supremo Tribunal Federal (STF) do Recurso Extraordinário 636.886 (tema 899 da repercussão geral) . Os significativos impactos deste julgamento foram objeto de análise pela Serur constante da peça 151 dos autos do TC Processo 027.624/2018-8, em que se fundamentaram as seguintes premissas consideradas neste exame:
a)  pela jurisprudência até então vigente, a pretensão punitiva exercida pelo Tribunal de Contas estava sujeita à prescrição, regida pelos critérios fixados no Acórdão 1441/2016-TCU-Plenário. Quanto ao débito, a ação de ressarcimento era considerada imprescritível, por expressa previsão do art. 37, § 5º, da Constituição Federal. No entanto, ao julgar o RE 636.886, o STF conferiu nova interpretação a esse dispositivo, fixando a tese de que "é prescritível a pretensão de ressarcimento ao erário fundada em decisão de Tribunal de Contas";
b)  embora o RE 636.886 tenha por objeto a execução de acórdão condenatório proferido pelo TCU, a interpretação conferida pelo STF ao art. 37, § 5º, da Constituição, afeta a ação de ressarcimento como um todo, abrangendo não só a execução, mas também a pretensão condenatória. E, ao contrário da decisão proferida no julgamento do tema 897 (RE 852.475) , no tema 899, relativo à atuação do Tribunal de Contas, a conclusão de que a pretensão de ressarcimento é prescritível foi estabelecida de forma categórica, sem ressalvar as condutas dolosas qualificáveis como ato de improbidade;
c)  as pretensões punitiva e de ressarcimento devem observar o mesmo regime na atividade de controle externo, dado o objetivo comum da prescrição, de fixar prazo para o Tribunal de Contas agir, buscando caracterizar o ilícito, identificar seu autor, dimensionar as consequências da conduta (em especial, a quantificação do dano) e impor as consequências legais, independentemente do fato de tais consequências terem natureza punitiva ou reintegratória;
d)  o Código Civil e a Lei 9.873/1999 se constituem nas normas cuja aplicabilidade polarizam os debates acerca do regime de prescrição a ser observado no processo de controle administrativo. Não obstante a relevância dos fundamentos utilizados no Acórdão 1441/2016-TCU-Plenário, favoráveis à aplicação do Código Civil, a Lei 9.873/1999 adota balizas usuais no âmbito do direito público, prevê causas de interrupção em tudo compatíveis com o processo de controle externo e vem sendo utilizada pelo STF para limitar o exercício da pretensão punitiva pelo TCU, em decisões posteriores ao proferimento Acórdão 1441/2016-TCU-Plenário. Assim, até que sobrevenha norma específica, entende-se que a prescrição das medidas de ressarcimento a cargo do tribunal de contas deve observar o regime da Lei 9.873/1999;
e)  considerando que o acórdão proferido no RE 636.886 não mais está sujeito à oposição de embargos declaratórios, pode-se eventualmente reconhecer a prescrição desde logo, ante a impossibilidade de esclarecimento da decisão em sentido diverso do ora defendido (notadamente quanto aos atos dolosos) ou mesmo a modulação de seus efeitos.
1.41. Assim, conclui-se que a adoção do regime previsto na Lei 9.873/1999 se mostra a solução adequada até que sobrevenha norma que disponha especificamente a respeito da prescrição para a atuação do Tribunal, tanto por observar os parâmetros que preponderam no conjunto de normas do direito público, como por ser, também, a norma que já vem sendo utilizada pelo STF para reger a limitação temporal ao poder sancionador do Tribunal de Contas da União.
1.42. Elaboraramse as aludidas manifestações da Serur quando ainda não havia sido disponibilizado o inteiro teor do acórdão do RE 636.886. Em nova análise feita depois da publicação da decisão (DJe de 24/6/2020) e mediante o cotejo com os demais votos proferidos no julgamento, conclui-se pela subsistência das premissas supratranscritas, acerca das quais cabe destacar dois aspectos. 
1.43. O primeiro diz respeito à ressalva aos atos dolosos de improbidade. Observa-se que tanto na manifestação do TCU, como amicus curiae (peça 35 do RE 636.886) , como na manifestação do Ministério Público Federal na condição de fiscal da ordem jurídica (peça 38) , o tema 897 foi invocado com o fim de preservar a atuação dos tribunais de contas no caso de prejuízos causados dolosamente, mediante condutas típicas de improbidade administrativa. Todavia, o pedido não foi acolhido. No ponto, não houve divergência quanto ao entendimento do relator, de que "as razões que levaram a maioria da Corte a estabelecer excepcional hipótese de imprescritibilidade, no tema 897, não estão presentes em relação as decisões do Tribunal de Contas que resultem imputação de débito ou multa".
1.44. O segundo se relaciona à não incidência do Código Civil no regime de prescrição do ressarcimento. Nos votos em que a questão do prazo prescricional foi abordada, a referência foi sempre ao prazo quinquenal, usualmente adotado pelas normas de direito público.
1.45. Nada obstante, considerando a possibilidade de que a Corte venha a adotar (i) o regime do Código Civil brasileiro para a prescrição da pretensão punitiva e (ii) o regime da Lei 9.873/1999 para a prescrição da sua pretensão de ressarcimento ao erário, passa-se às análises da prescrição no caso em exame sob os dois regimes referidos. 
ii)	Da ocorrência de prescrição ante eventual utilização do regime prescricional do Código Civil para a aplicação de sanções reintegratória ou punitiva 
1.46. Como se verá adiante, não terá havido a prescrição se adotado pelo Tribunal o regime prescricional cível.
ii.a)	Do regime prescricional cível
1.47. Mediante o anteriormente citado Acórdão 1441/2016-TCU-Plenário, relator o ministro Benjamin Zymler, o Tribunal aprovou incidente de uniformização de jurisprudência em que firmou o entendimento de que a matéria se subordina ao prazo prescricional de dez anos indicado no art. 205 do Código Civil, contado a partir da data de ocorrência da conduta reprovável a ser sancionada. 
1.48. Transcrevemse os trechos do dispositivo do acórdão de interesse para o exame da alegação recursal:
ACORDAM os Ministros do Tribunal de Contas da União, reunidos em Sessão do Plenário, ante as razões expostas pelo Redator, em:
9.1. deixar assente que:
9.1.1. a pretensão punitiva do Tribunal de Contas da União subordina-se ao prazo geral de prescrição indicado no art. 205 do Código Civil;
9.1.2. a prescrição a que se refere o subitem anterior é contada a partir da data de ocorrência da irregularidade sancionada, nos termos do art. 189 do Código Civil;
9.1.3. o ato que ordenar a citação, a audiência ou oitiva da parte interrompe a prescrição de que trata o subitem 9.1.1, nos termos do art. 202, inciso I, do Código Civil;
9.1.4. a prescrição interrompida recomeça a correr da data em que for ordenada a citação, a audiência ou oitiva da parte, nos termos do art. 202, parágrafo único, parte inicial, do Código Civil;
9.1.5. haverá a suspensão da prescrição toda vez que o responsável apresentar elementos adicionais de defesa, ou mesmo quando forem necessárias diligências causadas por conta de algum fato novo trazido pelos jurisdicionados, não suficientemente documentado nas manifestações processuais, sendo que a paralisação da contagem do prazo ocorrerá no período compreendido entre a juntada dos elementos adicionais de defesa ou da peça contendo o fato novo e a análise dos referidos elementos ou da resposta da diligência, nos termos do art. 160, §2º, do Regimento Interno; (grifouse) 
1.49. Reputa-se que o entendimento se aplica tanto à pretensão do Estado buscar reparação ao erário como a sanção punitiva objeto da decisão supratranscrita.
ii.b)	Do termo inicial da contagem do prazo sob o regime prescricional cível 
1.50. Entende-se que, tratando-se de imputação de não comprovação do bom e regular emprego de recursos percebidos por gestores sujeitos à persecução de controle administrativo do emprego de recursos repassados mediante convênios ou instrumentos congêneres, o termo inicial da contagem do prazo prescricional se constitui, (i) se houve omissão no dever de prestar contas,  no dia subsequente ao de exaurimento do prazo estabelecido para tanto, a partir de quando passa a existir a possibilidade de agir do Estado na persecução de controle administrativo e, conseguintemente, a contar o tempo que eventualmente se quedou inerte, data consistente também no marco inicial da prescrição no regime do Código Civil, por força de seu art. 199, II, ou, (ii) se prestadas as contas, mesmo se intempestivamente, na data da apresentação do instrumento de prestação, pois em tal situação só a partir de então começa a fluir o prazo prescricional, como  sustentado no STF, conquanto relativamente ao prazo prescricional objeto da Lei 9.873/1999, pelo Ministro Roberto Barroso no julgamento do MS 32.201 e pelo Ministro Gilmar Mendes no RE 636.886.
1.51. Tratando-se, diversamente, de não atingimento dos objetivos da atividade objeto do repasse dos recursos, cabe aplicar o entendimento sustentado no infratranscrito excerto da fundamentação do Acórdão 5130/2017-TCU-Primeira Câmara, relator o Ministro Bruno Dantas:
Considerando que a irregularidade motivadora do julgamento das contas, da imputação em débito e da cominação de multa diz respeito não à aplicação dos recursos financeiros em si, mas ao não atingimento dos objetivos do convênio, entendo que a data da ocorrência para fins de contagem do início do lapso prescricional corresponde ao fim do prazo para prestação de contas do convênio, momento em que se conclui o ajuste em sua última etapa, e quando o estado deve começar a agir para defender seus interesses, se for o caso. Nessa linha, cito os Acórdão 2415/2017-TCU-Primeira Câmara e 1.628/2017-2ª Câmara.
ii.c)	Das causas de interrupção do prazo prescricional sob o seu regime cível
1.52. Na hipótese de adoção do regime prescricional cível, caberá aplicar, no que couber, as hipóteses de interrupção de contagem do prazo prescricional estabelecidas no art. 202 do Código Civil. Entende-se que cabe subsumir à hipótese prevista no inciso I daquele artigo aos atos administrativos praticados na fase externa, portanto não inquisitiva, da persecução de controle administrativo mediante os quais se tenha ordenado a citação do responsável. Atos nesse sentido praticados na fase inquisitiva da persecução equivalem às notificações extrajudiciais enviadas pelo autor ao réu anteriormente à propositura da ação cível, logo não consistentes em ato praticado por quem se categorize como pessoa análoga ao juiz da causa cível.
ii.d)	Da não ocorrência no caso concreto do instituto da prescrição sob o regime cível 
1.53. No caso concreto, adotado o regime prescricional do Código Civil, cabe aplicar o prazo geral de prescrição estabelecido no art. 205 daquele estatuto.
1.54. Quanto ao termo inicial da sua contagem, a situação fática se subsume à hipótese de feitura da apresentação da prestação de contas. Por isso, há que ter como termo inicial para a contagem do prazo de prescrição a data de subscrição do respectivo instrumento, 30/12/2009 (peça 13) .  
1.55. O termo final da contagem do prazo prescricional se constitui, portanto, nessa hipótese de emprego de regime prescricional cível, em 30/12/2019.
1.56. Do exame da peça 55 se verifica que em 23/4/2019 se proferiu, por delegação de competência da autoridade julgadora, o despacho de ordenamento da feitura da citação do responsável na esfera do Controle Externo. Portanto, antes do termo final mencionado no parágrafo precedente.
1.57. Conclui-se que, adotado o regime prescricional cível, não prescreveram no processo de controle administrativo as pretensões do Estado de condenar o responsável a ressarcir o erário e de puni-lo mediante a aplicação de multa. 
iii)	Da adoção do regime prescricional da Lei 9.873/1999 
1.58. Pelo regime prescricional da Lei 9.873/1999, não terá havido quer a prescrição objeto do seu art. 1o, caput, quer a prescrição intercorrente prevista no seu art. 1, § 1o.
iii.a)	Da não ocorrência da prescrição objeto do art. 1o, caput, da Lei 9.873/1999
iii.a.1) 	Do prazo prescricional sob o regime da Lei 9.873/1999
1.59. A Lei 9.873/1999 estabelece um prazo geral de cinco anos, na cabeça seu art. 1°, e um especial, previsto no § 2° do mesmo artigo, a seguir reproduzido: "quando o fato objeto da ação punitiva da Administração também constituir crime, a prescrição reger-se-á pelo prazo previsto na lei penal".
iii.a.2)	Do termo inicial sob o regime da Lei 9.873/1999
1.60. Quanto ao termo inicial, a referida lei prevê o tratamento a ser dado a situações de ilícitos permanentes ou continuados.
1.61. Seu art. 1°, parte final, traz previsão expressa a respeito do início do prazo em se tratando de infração de caráter permanente ou continuado. Nesta hipótese, a prescrição começa a correr não da data de cada fato, e sim "do dia em que tiver cessado" a permanência ou a continuidade  ¿ como na reiteração de pagamentos irregulares, por vícios em sucessivas medições de uma mesma obra.
1.62. Nesse regime, a contagem do prazo de prescrição no caso de convênios e instrumentos congêneres só começa a correr, (i) se prestadas as contas, no momento em que tal se deu ou no momento em que tiver lugar a primeira medida inequivocamente persecutória administrativa de apuração dos fatos, como enfatizado pelo STF no voto do ministro Roberto Barroso no MS 32.201 e no voto do ministro Gilmar Mendes no RE 636.886, (ii) se não prestadas as contas por omissão no dever de fazê-lo, na data subsequente à de expiração do prazo fixado para fazê-lo. 
iii.a.3)	Das causas de interrupção da contagem do prazo sob o regime da Lei 9.873/1999
1.63. No regime da Lei 9.873/1999, a contagem do prazo prescricional se interrompe sempre que concretizada qualquer das hipóteses estabelecidas nos incisos do seu art. 2o, a saber: pela notificação ou citação do indiciado ou acusado, inclusive por meio de edital (inciso I) ;  por qualquer ato inequívoco, que importe apuração do fato (inciso II) ; pela decisão condenatória recorrível (inciso III) ; por qualquer ato inequívoco que importe em manifestação expressa de tentativa de solução conciliatória no âmbito interno da administração pública federal (inciso IV) . 
1.64. Como se vê, a lei contempla uma variedade de causas e há autonomia entre elas. A própria determinação do TCU para que se realize auditoria para averiguar determinado fato interrompe a prescrição, como destacado no julgamento do MS 32.201.
iii.a.4)	Da não ocorrência, no caso concreto, da prescrição objeto do art. 1o, caput, da Lei 9.8723/1999
1.65. Adotadas as premissas fixadas na Lei 9.873/1999 ao caso em exame, não terá ocorrido   a prescrição objeto do art. 1o, caput, da Lei 9.873/1999.
1.66. A conduta reprovável discutida nesta TCE não se constitui em crime. Por isso, aplicase o prazo prescricional de cinco anos previsto no art. 1o da Lei 9.873/1999.
1.67. Há que ter por 30/12/2009 o termo inicial mencionado, data da prestação de contas mediante ao expediente acostado à peça 13.
1.68. Não tivessem havido interrupções da contagem do prazo prescricional, o seu termo final se constituiria, portanto, nessa hipótese de emprego de regime prescricional estabelecido na Lei 9.873/1999, em 30/12/2019.
1.69. Verifica-se da cronologia elaborada no quadro sinóptico trazido em apêndice a esta instrução que não houve interregno de mais de cinco anos entre os atos administrativos assinalados na sua penúltima coluna.
iii.b)	Da não ocorrência do prescrição intercorrente prescrição objeto do § 1o do art. 1o, caput, da Lei 9.873/1999
1.70. A prescrição prevista no art. 1o, § 1o, da Lei 9.873, de 1999, é denominada de intercorrente administrativa. Cumpre analisar de ofício a sua eventual ocorrência na hipótese de adoção do regime prescricional previsto naquela lei. Tem ela por escopo inibir a inércia do Estado no impulsionamento do procedimento de persecução de controle administrativo em homenagem ao princípio da segurança jurídica, informador do sistema jurídico brasileiro. Noutras palavras, visa poupar o possível devedor perante o Estado de permanecer por tempo demasiado na incerteza da cobrança de um crédito ou aplicação de uma sanção.
1.71. Não há que confundir, portanto, (i) o instituto da prescrição da pretensão do Estado de aplicar sanções, cuja natureza é de direito material e relativa à inércia do EstadoAdministração no exercício do seu direito de promover a ação cabível para lograr a respectiva satisfação da pretensão, com (ii) o da prescrição intercorrente, de jaez procedimental e relativo à inércia do Estado-Administração no seu dever impulsionar o processo de controle administrativo depois iniciado.
1.72. Na mencionada decisão vinculante do STF, aquele Tribunal somente examinou o intuito da prescrição intercorrente no processo judicial cível de execução fiscal. Silenciou acerca do instituto tal como previsto na Lei 9.873/1999. É o que se infere da leitura detida da decisão, em particular nos trezes trechos em que se lê a palavra "intercorrente".
iii.b.1)	Do prazo da prescrição intercorrente sob o regime da Lei 9.873/1999
1.73. O art. 1o,  § 1o, da Lei 9.873/1999 estabelece que é de três anos o prazo relativo ao instituto específico da prescrição processual da pretensão se aplicar sanção em processo administrativo.
iii.b.2)	Do termo inicial da contagem do prazo relativo à prescrição intercorrente sob o regime da Lei 9.873/1999
1.74. Entende-se que o termo inicial da contagem do prazo prescricional intercorrente previsto no  § 1o do art. 1o da Lei 9.873/1999 é o mesmo da contagem do prazo prescricional previsto no caput desse dispositivo. Aplica-se aqui, portanto, a análise empreendida nos subitens 15.41 a 15.43 e 15.48 desta instrução. 
iii.b.3)	Das causas de interrupção da contagem do prazo relativo à prescrição intercorrente sob o regime da Lei 9.873/1999
1.75. A interrupção da contagem do prazo da prescrição processual prevista no  § 1o do art. 1o da Lei 9.873/1999 se dá com a prática por autoridade administrativa de ato processual de qualquer jaez, ali simplesmente denominado de "despacho" - e não em face tão somente de ato subsumível a uma das hipóteses previstas no art. 2o  do mesmo estatuto legal.
iii.b.4)	Da não ocorrência, no caso concreto, da prescrição intercorrente prevista no  § 1o do art. 1o da Lei 9.873/1999
1.76. Adotadas as premissas fixadas na Lei 9.873/1999 ao caso em exame, não terá ocorrido   a prescrição objeto do art. 1o, § 1o, da Lei 9.873/1999.
1.77. Verifica-se da cronologia elaborada no quadro sinóptico trazido em apêndice a esta instrução que não houve interregno de mais de três anos entre os atos administrativos assinalados na sua última coluna.
Da adequação da instauração da tomada de contas especial 
1.78. À peça 86, p. 3, dizse que o valor do débito imputado, R$ 90.000,00 é inferior ao fixado no art. 6º, inciso I, e 19, da IN/TCU 71/2012, modificada pela IN/TCU 76/2016, razão por que  cumpriria arquivar a tomada de contas especial ante o não atendimento de "pressuposto de admissibilidade".
	Análise
1.79. O recorrente não tem razão.
1.80. A cabeça do art. 6o da IN TCU 71/2012 não veda a instauração de tomada de contas especial nas hipóteses descritas em seus incisos, mas antes a faz dispensável. Na hipótese descrita no seu inciso I, a saber a de valor do débito inferior ao nele fixado, atualizado monetariamente, a dispensabilidade visa à observância dos princípios da racionalidade administrativa e da economia processual, tendo-se em mente a possibilidade de que os custos do impulsionamento do processo excedam o valor do débito a ser ressarcido.
1.81. Como se trata de mera dispensabilidade, a instauração do procedimento na hipótese de débito inferior ao valor de referência ali estabelecido não constitui infração à norma citada.
1.82. Descabe, portanto, falar quer em inadequação à norma da instauração da tomada de contas especial quer, de conseguinte, em nulidade.
1.83. Passa-se a examinar a conclusão do recorrente, conquanto decorrente de premissa falsa, de que caberia arquivar da tomada de contas especial.
1.84. Porque citado o responsável no âmbito do Tribunal, aplica-se o art. 19, § 1º, da norma evocada, veda o arquivamento da tomada de contas especial se feita a citação.
1.85. A norma é a prevista no infratranscrito art. 213 do Regimento Interno:
Art. 213. A título de racionalização administrativa e economia processual, e com o objetivo de evitar que o custo da cobrança seja superior ao valor do ressarcimento, o Tribunal poderá determinar, desde logo, nos termos de ato normativo, o arquivamento de processo, sem cancelamento do débito, a cujo pagamento continuará obrigado o devedor, para que lhe possa ser dada quitação. (grifou-se) 
Da não comprovação do bom e regular emprego dos recursos repassados
1.86. À peça 86, p. 3-6, o recorrente assere que a irregularidade motivadora da instauração da tomada de contas especial teria sido a "não comprovação da regular execução física" porquanto o evento teria sido realizado em comemoração ao aniversário da cidade sem que houvesse tal previsão "no rol do art. 16 da Portaria n° 153/2009".
1.87. A análise elaborada pelo Ministério do Turismo teria se cingido 
ao aspecto físico da prestação de contas, sem apontar qualquer falta no aspecto econômico, seja quanto à incompatibilidade do valor contratado em relação aos valores de mercado, seja quanto à movimentação financeira realizada, ou a ausência de prestação dos serviços.
1.88. Noutras palavras, teria sido rejeitada a prestação de contas dos recursos do convênio "sem que fosse sequer analisada a aplicação financeira" e sem que tivesse havido dano ao erário.
1.89. Os documentos carreados aos autos seriam comprobatórios de que "os serviços foram devidamente executados e contratados em valores praticados no mercado". 
1.90. De igual modo, "o parecer técnico emitido pelo TCU fa[ria] uma análise baseada em questões formais, mas não aponta[ria] qualquer dolo ou má-fé por parte do ex-gestor".
1.91. Não poderia o ora recorrente ser responsabilizado "por inexistir sua conduta dolosa ou culposa", do que decorreria também "a inexistência de nexo causal".
1.92. Em razão disso, caberia o "arquivamento do processo, sem apreciação do mérito", por "ausência dos pressupostos de constituição e desenvolvimento válido e regular do processo - ausência de dolo ou culpa e nexo de causalidade".
1.93. A não aprovação da prestação de contas pelo MTur teria decorrido "da mesma interpretação equivocada trazida pelo Município quanto ao evento denominado 'IV FEMUCI'". 
1.94. A decisão impugnada teria se fundado somente na "suposta ilegalidade pela infringência ao art. 16 da Portaria MTur n° 153/2009", sem fazer "alusão à ausência de realização do evento ou ausência de aplicação correta do recurso do convênio". Do contrário, teria sido "reconhecida a ocorrência do evento".,
1.95. O evento intitulado FEMUCI não teria consistido em comemoração do aniversário da cidade, conquanto "equivocadamente as notas de empenho tragam essa alusão", mas antes em  "evento autônomo realizado na mesma época em que se comemorou o aniversário".
1.96. O dito evento teria sido "realizado em local distinto das comemorações do aniversário da cidade [...], com organização própria, local de inscrições próprio e material próprio".
1.97. Todos os documentos carreados aos autos demonstrariam a "correta execução do plano de trabalho e o cumprimento do objeto do convênio".
1.98. Daí que, diversamente do que entendeu a Corte, "os fatos ora em questão não viola[riam] o objeto do Convênio n° 704991/2009, nem infring[iriam] a Portaria n° 171/2008, e muito menos configura[riam] ato lesivo ao erário, que exig[iria] a comprovação não apenas da ilicitude do ato, mas também do dolo do agente".
1.99. Para o recorrente (peça 86, p. 5) , teria ele logrado comprovar "que os valores que teriam sido pagos à empresa correspondem aos que foram efetivamente pagos aos artistas que se apresentaram no evento, que era o objeto do convênio", pois que as notas fiscais juntadas aos autos fariam claro o "pagamento da empresa NCN, responsável pela contratação das bandas" e "a efetiva prestação dos serviços".
1.100. Não obstante, anexa ao recurso (peça 87) "declaração da empresa que informa o pagamento de todas as bandas referidas no convênio, conforme os valores das notas fiscais".
Análise
1.101. A alegação não merece prosperar.
1.102. Como sumariado na alínea c do item 5 desta instrução, o Tribunal entendeu que a associação indevida o evento supostamente realizado com o de celebração do aniversário da cidade teve duas implicações: (i) a não comprovação da execução física do objeto do ajuste e (ii) o descumprimento do pactuado no convênio. 
1.103. O recorrente enfrenta a primeira implicação a silencia a respeito da última, pois se cinge a sustentar que a comprovação da execução financeira do convênio implicaria a comprovação a execução física do objeto, sem cuidar da necessidade de comprovar a conformidade deste com o previsto no termo de convênio.
1.104. Com efeito, a execução do objeto do convênio em forma diversa da prevista, conforme com o autorizado em processo administrativo, constitui prejuízo ao erário na medida em que fica afastada a garantia de que os recursos repassados foram bem empregados dada pela chancela do Órgão Concedente precedida de exames por seu corpo técnico e diretivo da conveniência e da oportunidade da execução tal como prevista em plano de trabalho.
1.105. Portanto, cumpre ao responsável pelo emprego dos recursos comprovar não apenas a execução física de determinado objeto, mas também a comprovação de que este guarda conformidade com o objeto previsto no termo de convênio. 
1.106. Importa observar que a não comprovação da execução física do objeto de ajuste implica a possibilidade de desvio de finalidade mediante a realização das despesas registradas em tais documentos para a execução de objeto diverso do pactuado. 
1.107. Daí o entendimento do Tribunal no sentido de que a não comprovação da execução física do objeto de convênio faz secundária a análise dos aspectos da prestação de contas relacionados à execução financeira e à comprovação do nexo causal exarado no Acórdão 7504/2017-TCU-Primeira Câmara, relator o ministro Augusto Sherman, de que se extrai o trecho infratranscrito:
11. Entendo que no caso específico dos ajustes visando ao apoio à realização de eventos da natureza daquele tratado nestes autos, a apresentação de fotografias, vídeos e notícias é elemento importante para a comprovação da realização desses eventos, já que não restam outros meios de prova da efetiva consecução do objeto pactuado que possam ser verificados em momento posterior. No caso dos presentes autos, as fotografias apresentadas não são minimamente aptas a demonstrar que o palco, a iluminação e os equipamentos de sonorização utilizados no evento são aqueles constantes do plano de trabalho aprovado, ou mesmo que tenham sido fornecidos pela empresa contratada. Quanto aos banheiros químicos, as fotografias apresentadas não permitem nem mesmo identificar a sua quantidade, e, menos ainda, o local em que estão instalados. Pode, então, se tratar de fotografia de banheiros instalados em qualquer localidade, feita apenas de forma a tentar demonstrar o fornecimento do item.
12. Da mesma forma, não há comprovação da apresentação das bandas que teriam sido contratadas no âmbito do presente convênio. Além de as fotografias fornecidas na prestação de contas não permitir a identificação dessas bandas, também não foram apresentados outros elementos previstos no termo de convênio (Cláusula 12ª, § 2º, alínea "f") , tais como vídeos, DVDs, CDs, jornal, entre outros, capazes de demonstrar a execução desses itens do plano de trabalho.
13. Outro ponto apontado pelo MTur como razão para a impugnação das despesas com a contratação das bandas foi a não apresentação de notas fiscais e recibos emitidos em nome dessas bandas e assinadas por seus representantes legais ou pelos seus empresários exclusivos. Além disso, embora não tenha constado da citação, o MTur apontou a inexistência dos contratos de exclusividade firmados com os representantes das bandas (peça 1, p. 73) . 
14. Muito embora esses elementos pudessem ser considerados relevantes para a demonstração da regularidade das despesas efetuadas com a contratação das bandas, conforme a jurisprudência firmada neste Tribunal, especialmente com a recente resposta à consulta formulada pelo MTur, julgada pelo Acórdão 1435/2017-TCU-Plenário, a não comprovação da execução física desses itens do plano de trabalho torna secundários tais aspectos da prestação de contas. (grifou-se) 
1.108. Por isso, não basta, como sustenta o recorrente, a apresentação de documentos formalmente comprobatórios da execução financeira de convênio. Não comprovada a execução física do objeto em conformidade com o previsto no plano de trabalho do convênio, a execução financeira se faz insuficiente para ter por comprovado o bom e regular emprego dos recursos pecuniários sob exame.
1.109. A demonstração do nexo de causalidade entre os recursos repassados e a realização de despesas empreendida para a execução física do objeto do convênio pressupõe, por óbvio, a comprovação da aludida execução. Não há como estabelecer nexo entre causa e resultado sem se comprovar, primeiro, a produção mesma do resultado.
1.110. Como se vê, diversamente do sustentado pelo recorrente, a decisão combatida não se funda em mero erro de elaboração de documento consistente em "associação indevida" entre o evento objeto do convênio e o aniversário da cidade, como se alega, mas antes na não comprovação da realização do evento objeto do convênio mediante a apresentação de elementos de convencimento diversos, robustos e convergentes nesse sentido, necessária por aplicável no caso concreto o entendimento sustentado no primeiro parágrafo do supratranscrito excerto da fundamentação do Acórdão 7504/2017-TCU-Primeira Câmara.
1.111.  Cumpre ao recorrente, a fim de fazer ver erro no julgamento combatido, prova contrária aos indícios presentes no processo de que se empregaram os recursos pecuniários repassados para a realização do evento previsto ¿ e não, como autorizam suspeitar os indícios mencionados, para a realização de evento diverso.
1.112. Interessa salientar que os indícios mencionados no parágrafo precedente não se cingem ao registro do aniversário da cidade em nota de empenho. Entre eles se inclui a não demonstração da exclusividade dada pelos artistas à empresa contratada para os intermediar. 
1.113. A mera apresentação de nota fiscal e da declaração anexa de empresa no sentido de que efetuou os pagamentos dos conjuntos musicais nela enumerados não se prestam, como quer o recorrente, para comprovar a aludida exclusividade. 
1.114. A inviabilidade de competição de que cuida o art. 25, inciso III, da Lei 8.666, de 1993, decorre da singularidade de artista resultante de sua consagração quer pela crítica especializada quer pela opinião pública. Para tanto, estabelece o mesmo inciso, é mandatória a contratação sem licitação diretamente com o profissional ou com empresário dele exclusivo. Quer dizer, a atribuição de exclusividade do empresário para mediar a contratação do profissional, que civilmente tem de ser estabelecia por meio de contrato, impede a contratação do artista mediante mais de um empresário e, assim, faz inviável a competição.
1.115. A exclusividade a que se refere a lei, portanto, é aquela para mediar a contratação do profissional quaisquer sejam o momento ou período e o local em que se executará o serviço a contratar, pois em hipótese diversa será possível contratar o celebrado profissional mediante mais de um empresário e a competição será, portanto, viável; de conseguinte, a situação fática não se subsumirá à hipótese descrita na cabeça do art. 25 da citada lei. 
1.116. Por essa razão, tem acertadamente entendido o Tribunal, desde a prolação do Acórdão 96/2008-TCU-Plenário, relator o ministro Benjamin Zymler, que "simples autorizações ou cartas de exclusividade não se prestam a comprovar a inviabilidade da competição, pois não retratam uma representação privativa para qualquer evento em que o profissional for convocado." (grifouse) . 
1.117. A Corte, em resposta a consulta formulada pelo Ministério do Turismo, deixou assente, mediante o dispositivo do Acórdão 1435/2017-TCU-Plenário, relator o Ministro Vital do Rêgo, que a carta de exclusividade por último referida não se confunde com "autorização/atesto/carta de exclusividade que confere exclusividade ao empresário do artista somente para o (s) dia (s) correspondente (s) à apresentação deste, sendo ainda restrita à localidade do evento", cuja apresentação, por si só, "não atende aos pressupostos do art. 25, inciso III, da Lei 8.666/1993, representando impropriedade na execução do convênio" (ibid., subitem 9.2.1) . 
1.118. Mediante a decisão por último citada, a Corte deixou assente que "a existência de dano aos cofres públicos" (subitem 9.2.3 daquele acórdão) tende a se evidenciar não só quando "houver indícios de inexecução do evento objeto do convênio" (ibid., subitem 9.2.3.1) , mas também quando "não for possível comprovar o nexo de causalidade, ou seja, que os pagamentos tenham sido recebidos pelo artista ou por seu representante devidamente habilitado, seja detentor de contrato de exclusividade, portador de instrumento de procuração ou carta de exclusividade, devidamente registrados em cartório" (ibid., subitem 9.2.3.2) . 
1.119. Interessa notar que a carta de exclusividade por último referida não se confunde com "autorização/atesto/carta de exclusividade que confere exclusividade ao empresário do artista somente para o (s) dia (s) correspondente (s) à apresentação deste, sendo ainda restrita à localidade do evento", cuja apresentação, por si só, como no caso concreto, "não atende aos pressupostos do art. 25, inciso III, da Lei 8.666/1993, representando impropriedade na execução do convênio" (ibid., subitem 9.2.1) .
1.120. Também entendeu o Tribunal naquela feita que em processos relativos a convênio para realização de eventos festivos o liame financeiro pode ser estabelecido mediante a apresentação de instrumento de autorização, de atesto ou de carta que confira à empresa intermediária a exclusividade do artista para determinada data e determinado local, desde que tal documento seja subscrito pelo próprio artista ou pelo seu representante legal ¿ o que, naturalmente, permite inferir com razoável segurança que os recursos foram empregados para a destinação prevista. Noutras palavras, a ausência de contrato de exclusividade registrado em cartório deve ser tratada como impropriedade na execução do convênio, que, por si só, não deve implicar o julgamento pela irregularidade das contas ou a existência de débito, mas somente se os pagamentos tenham sido efetuados à empresa intermediária detentora da exclusividade declarada em documento subscrito pelo (s) próprio (s) artista (s) ou proprietário (s) do conjunto musical.
1.121. No caso concreto sob análise, não consta dos autos documento (contrato de exclusividade, autorização, atesto, carta, declaração) que permita demonstrar relação de exclusividade da empresa NCN Produções Artísticas Ltda. com os mencionados conjuntos musicais. A declaração não anexa, por não constituir meio de prova da multicitada exclusividade, não autoriza a presunção de que os concertos executados no evento supostamente realizado foram pagos pela aludida empresa, e não por outra. Não faz prova, conseguintemente, de que os artistas receberam os pagamentos nela assinalados tampouco de que estes consistiram em etapas de realizações de despesas com o emprego dos recursos objeto das contas, e não com recursos desses distintos. Em suma, a falta de comprovação de que a empresa detinha a exclusividade para o evento de que trata a presente tomada de contas especial obsta que se presuma o nexo de causalidade e, portanto, o bom e regular emprego dos recursos pecuniários objeto das contas.
Da adequação da responsabilização pessoal do ora recorrente
1.122. À peça 86, p. 5, o recorrente assevera que "somente seguiu as orientações emanadas de seu setor de planejamento e assessoria jurídica".
	Análise
1.123. O recorrente não tem razão.
1.124. Só se pode afastar a imputabilidade de gestor que tenha pautado seus atos em parecer jurídico a partir da análise de cada caso.  Dito de outro modo, se se verificar no caso concreto que o parecer está suficientemente bem fundamentado, contém tese aceitável e está alicerçado em lição doutrinária ou jurisprudencial (Acórdãos 374/99 ¿ 1a Câmara, Sessão de 19/10/99, in Ata no 36/99; 451/2000 ¿ 1a Câmara, Sessão de 03/10/2000, in Ata no 36/2000; 475/2001 ¿ 1a Câmara, Sessão de 07/08/2001, in Ata no 27/2001; Decisões nos 289/96 ¿ Plenário, Sessão de 22/05/96, in Ata no 19/96; 728/98 ¿ Plenário, Sessão de 21/10/98; 074/97 ¿ Plenário, Sessão de 26/02/97, in Ata no 06/97; e 240/2001 ¿ 1a Câmara, Sessão de 07/08/2001, in Ata no 27/2001) . 
1.125. Para lograr o afastamento de sua imputabilidade, incumbe-lhe, portanto, apresentar o meio de prova de sua alegação consistente nos pareceres evocados.
1.126. O ônus da prova recai sobre o responsável pelo emprego de recursos públicos ante o insculpido no art. 70, parágrafo único, da Constituição da República. Por força desse dispositivo constitucional, a não comprovação do bom e regular emprego de recursos públicos por parte de quem os tenha administrado faz prova presuntiva da imputação à ora recorrente da causação do prejuízo ao erário constatado. Colhe-se da lição de Plácido e Silva em sua obra Vocabulário Jurídico (28a ed. Rio de Janeiro: Forense, 2010, p. 1124) :
 
PROVA PRESUNTIVA. É a que se firma num determinação legal, que se constitui em prova por determinação legal.
E, neste caso, salvo para tornar desfeita ou para a anular, o que cabe à parte contrária, quando se trata de presunção relativa, a menção da presunção legal dispensa o encargo da prova, desde que ela própria a produz.
1.127. A conduta consistente em administrar recursos públicos e não comprovar o seu bom e regular preenche os requisitos mencionados para a a imputação de débito ou de penalidade a agente público e constitui o elemento subjetivo do fato jurídico fundador da fundamentação da aplicação de sanção. 
1.128. Noutras palavras, a prova presuntiva firmada no art. 70, parágrafo único, da Carta Política se funda na ponderação do elemento subjetivo da conduta reprovável nela descrita consistente no descumprimento do dever de fazer algo, a saber: comprovar a boa e regular aplicação dos recursos públicos administrados.  
1.129. Por consistir em prova relativa, admite prova contrária produzida pelo interessado.
1.130. Como o recorrente não anexa a seu instrumento de recurso os pareceres ou orientações por escrito mediante os quais teria recebido orientações jurídicas, não se desincumbe do ônus de fazer ver erro de julgamento na análise do elemento subjetivo de sua conduta presumidamente reprovável por força de dispositivo constitucional.
Da desnecessidade de fundamentação fática da decisão em não obtenção de vantagem pessoal
1.131. À peça 86, p. 3 e 6, o recorrente sustenta que não teria obtido "vantagem patrimonial indevida". Não teria "incorporado em patrimônio qualquer benefício".
1.132. Não poderia ele ser responsabilizado "por inexistir sua conduta dolosa ou culposa".
1.133. Disso decorreria a "absoluta impossibilidade da devolução de valores".
	Análise
1. O recorrente carece de razão.
1. A inexistência de dolo e a não obtenção de vantagem pessoal por parte do responsável não o exime do dever de comprovar o bom e regular emprego dos recursos públicos por ele administrados, à custa de constituir-se a prova presuntiva mencionada nos subitens 18.4 a 18.6 desta instrução.
1. Cumpre analisar a presunção de boa-fé somente se concomitantemente à comprovação da aplicação dos recursos em foco, cujo ônus é do responsável por sua gestão, ante o disposto no art. 70 da Constituição da República. Neste sentido a jurisprudência desta Corte, conforme se verifica, por exemplo, nos Acórdão 903/2007-TCU-Primeira Câmara, relator o ministro Augusto Nardes, 1.445/2007-2ª Câmara e 1.656/2006-Plenário, ambos relatados pelo ministro-substituto Augusto Sherman.
1. Na mesma linha do entendimento do Supremo Tribunal Federal em decisão proferida em sede de Mandado de Segurança (MS 20.335/DF, Relator Ministro Moreira Alves) , cuja ementa da deliberação se transcreve:
MANDADO DE SEGURANÇA CONTRA O TRIBUNAL DE CONTAS DA UNIÃO. CONTAS JULGADAS IRREGULARES. APLICACÃO DA MULTA PREVISTA NO ARTIGO 53 DO DECRETO-LEI 199/67. A MULTA PREVISTA NO ARTIGO 53 DO DECRETO-LEI 199/67 NÃO TEM NATUREZA DE SANÇÃO DISCIPLINAR. IMPROCEDÊNCIA DAS ALEGAÇÕES RELATIVAS A CERCEAMENTO DE DEFESA. EM DIREITO FINANCEIRO, CABE AO ORDENADOR DE DESPESAS PROVAR QUE NÃO É RESPONSÁVEL PELAS INFRAÇÕES, QUE LHE SÃO IMPUTADAS, DAS LEIS E REGULAMENTOS NA APLICAÇÃO DO DINHEIRO PÚBLICO. COINCIDÊNCIA, AO CONTRÁRIO DO QUE FOI ALEGADO, ENTRE A ACUSAÇÃO E A CONDENAÇÃO, NO TOCANTE À IRREGULARIDADE DA LICITAÇÃO. MANDADO DE SEGURANÇA INDEFERIDO.  (grifou-se) .
1. A boa-fé invocada não se constitui em elemento de convencimento da regularidade da gestão dos recursos e isso se dá porque é mandatório justificar o bom e regular emprego destes "na conformidade das leis, regulamentos e normas emanadas das autoridades administrativas competentes", como prescreve o art. 93 do Decreto-Lei 200, de 25 de fevereiro de 1967, o que cumpre fazer mediante a apresentação da prestação de contas faltante. 
1. Cumpre perquirir sobre o conceito de boa-fé. De Plácido e Silva (in Vocabulário Jurídico, vol. I, 12ª ed., Forense, 1993, p. 327) , assim a define:
Sempre se teve boa fé no sentido de expressar a intenção pura, isenta de dolo ou engano, com que a pessoa realiza o negócio ou executa o ato, certa de que está agindo na conformidade do direito, consequentemente, protegida pelos preceitos legais. Dessa forma, quem age de boa fé, está capacitado de que o ato de que é agente, ou do qual participa, está sendo executado dentro do justo e legal.  
1. A boa-fé, assim, pressupõe tanto que o agente não tenha consciência da ilicitude dos atos que praticou como que essa inconsciência seja inevitável, invencível, quer dizer, não atribuível à negligência ou à desatenção do agente. 
1. Assim, se o agente tem consciência da ilicitude dos atos, ou se o desconhecimento era evitável, e mesmo assim ele os pratica, sua conduta é culpável, reprovável, e, por isso, não há de cogitar a boa-fé. 
1. A boa-fé, fazendo-se um paralelo com o Direito Penal, equipara-se à ausência de culpabilidade, isto é, inexistência de reprovabilidade da conduta. 
1. A multa tem natureza de pena, embora administrativa. Sua aplicação ao agente tem como requisitos, além da culpa ou dolo e da antijuridicidade, justamente essa reprovabilidade de conduta: a consciência acerca da ilicitude dos atos que cometeu, ou a inconsciência inescusável dessa ilicitude.  
1. No Direito Administrativo, assim como no Direito Penal, não se pune conduta que não seja típica, antijurídica e culpável (reprovável) .  
1. O tipo, no âmbito do Direito Administrativo, pode não ter o sentido estrito que lhe confere o Direito Penal - como "modelo legal do comportamento proibido, compreendendo o conjunto das características objetivas e subjetivas do fato punível" (Heleno Cláudio Fragoso, Lições de Direito Penal, 4ª ed., Forense, 1995, p. 153) - , mas, no mínimo, há que ser a previsão legal genérica do fato punível.  
1. Assim, quando o Tribunal aplica multa ao agente faltoso, necessariamente profere juízo no sentido da tipicidade, da antijuridicidade e da reprovabilidade de sua conduta. De outro modo, a multa não se lhe poderia ser aplicada.  
1. Ora, se a multa decorre necessariamente do juízo de reprovabilidade da conduta, não há falar em reconhecimento da boa-fé do agente. Isto é, aplicação de multa e reconhecimento da boa-fé do agente são atos incompatíveis no âmbito do Direito Administrativo.  
1. Tanto é que se o agente, por meio de novas provas, vier a demonstrar que não agiu com culpa ou dolo (excludente de tipicidade) , que sua ação estava amparada em norma permissiva (excludente de antijuridicidade) , ou que atuou com boa-fé, porque tinha desconhecimento invencível da ilicitude do fato (excludente de culpabilidade) , a aplicação da multa não subsistirá, bem como a irregularidade das contas, se outro motivo não houver.
1. No caso sob análise, o Tribunal aplicou ao ora recorrente a multa objeto do art. 57 da Lei 8.443, de 1992. Tal aplicação consiste em pena pecuniária fundada na responsabilidade civil do agente causador do dano patrimonial ao erário pela prática de conduta quer culposa quer dolosa. Tem caráter indenizatório. Trata-se de sanção de natureza civil ¿ independentemente da classificação da conduta ilícita como civil, fundada em culpa, ou como penal, arrimada em dolo.
Do descabimento da redução do valor da multa aplicada
1.150. À peça 86, p. 68, o recorrente sustenta que as alegações recursais aduzidas, em particular a no sentido de que não "foi evidenciado qualquer dano ao erário", se não acolhidas como motivo para elidir as sanções reintegratória do erário e punitiva aplicadas, haveriam que ser acolhidas para reduzir o valor pecuniário da sanção punitiva.
	Análise
1.151. Não há como acolher a alegação.
1.152. Como sustentado nos itens precedentes desta instrução, a não demonstração do bom e regular emprego dos recursos se constitui em prova relativa e presuntiva constitucionalmente estatuída de prejuízo causado ao erário.
1.153. O recorrente não produz prova contrária, de modo que resta provada a ocorrência de dano ao erário e, conseguintemente, mantido o motivo para lhe aplicar a multa no valor estabelecido na decisão vergastada.
CONCLUSÃO
Das análises empreendidas se conclui que:
a)  não houve prejuízo à defesa do ora recorrente em razão do tempo que mediou entre o recebimento dos recursos e o seu conhecimento de questionamento no processo de controle administrativo do bom e regular emprego dos recursos pecuniários dele objeto;
b)  não tiveram lugar no processo as prescrições das pretensões do Estado de condenar o recorrente a ressarcir o erário e de puni-lo mediante aplicação de multa ou a prescrição intercorrente objeto do art. 1o, § 1o, da Lei 9.873/1999;
c)  não consistiu em infração a norma a instauração da toma de contas especial diante de valor de débito imputado inferior ao fixado no art. 6º, inciso I, e 19, da IN/TCU 71/2012, modificada pela IN/TCU 76/2016; 
d)  o recorrente malogrou comprovar o bom e regular emprego dos recursos pecuniários objeto das contas especiais; 
e)  descabe afastar a imputabilidade do ora recorrente por supostamente haver sua conduta se pautado em pareceres jurídicos na medida em que a não apresentação destes impossibilitou o exame da qualidade da sua fundamentação, que se tem de fazer caso a caso;
f)  a decisão combatida não carece a de fundamentação fática em obtenção de vantagem pessoal ou dolo;
g)  descabe reduzir o valor pecuniário da multa aplicada com base nas alegações recursais na medida em que eles não se prestam para apontar erro de juízo havido no entendimento de que houve prejuízo ao erário decorrente de conduta reprovável do ora recorrente.
PROPOSTA DE ENCAMINHAMENTO
Do exposto, propõe-se, com fundamento nos arts. 32, inciso I, e 33 da Lei 8.443, de 16/6/1992:
a)  conhecer do recurso e, no mérito, negar-lhe provimento;
b)  notificar da decisão sobrevinda o recorrente e os demais interessados notificados do Acórdão impugnado, sem deixar de anexar ao expediente de notificação cópia do relatório e da fundamentação da decisão.

não há.

Procurador Júlio Marcelo de Oliveira.

TOMADA DE CONTAS ESPECIAL. EVENTO OBJETO DE CONVÊNIO COM O MINISTÉRIO DO TURISMO IMPUGNADO POR NÃO ATENDER AOS REQUISITOS NORMATIVOS EXIGIDOS. NÃO-COMPROVAÇÃO DA EXCLUSIVIDADE DA EMPRESA INTERMEDIÁRIA COM AS BANDAS CONTRATADAS. AUSÊNCIA DE NEXO CAUSAL ENTRE A APLICAÇÃO DOS RECURSOS E A REALIZAÇAÕ DO EVENTO. CONTAS IRREGULARES. DÉBITO E MULTA. RECURSO DE RECONSIDERAÇÃO. CONHECIMENTO. NEGATIVA DE PROVIMENTO. CIÊNCIA

TOMADA DE CONTAS ESPECIAL (TCE)

Secretaria de Recursos (Serur); Secretaria de Controle Externo de Tomada de Contas Especial (SecexTCE).

Trata-se de recurso de reconsideração interposto por Cássio Murilo Trovo Hidalgo contra o Acórdão 498/2020-TCU-Primeira Câmara, relatado pelo E. Ministro Vital do Rêgo, o qual julgou irregulares as contas do responsável e o condenou a ressarcimento de dano ao Erário e ao pagamento de multa em razão de impugnação das despesas do Convênio 1050/2009, cujo objeto é apoio à realização do Projeto intitulado "IV FEMUCI - Festival de Música Canta Iporã e Festa Gastronômica", entre os dias 3 a 12 de outubro de 2009, no valor de R$ 90 mil.
As ocorrências que motivaram a irregularidade das contas em nome do responsável, à época, prefeito de Iporã/PR, foram: utilização de recursos do convênio para realização de evento vinculado à festa de comemoração de aniversário do município de Iporã/PR, a qual não estava inserida no âmbito dos eventos geradores de fluxo turístico, em desacordo com o plano de trabalho aprovado do ajuste e normativo do Ministério do Turismo; não-comprovação de que a empresa intermediária contratada pela prefeitura, NCN Produções e Eventos Ltda.,  fosse representante exclusiva dos artistas que se apresentaram no evento; ausência de comprovação de pagamento aos artistas.
Inconformado, o recorrente alega, em síntese: prejuízo à ampla defesa e ao contraditório em decorrência do longo período entre o recebimento de recursos e o questionamento pelo órgão de controle; prescrição da pretensão ressarcitória e da pretensão punitiva; ausência de pressuposto para instauração da tomada de contas especial e remessa ao TCU, haja vista o valor do débito ser inferior ao limite mínimo estabelecido por normativo do Tribunal; bom e regular emprego dos recursos no objeto do convênio; conduta do agente pautada em pareceres jurídicos; ausência de dolo ou proveito pessoal dos recursos do ajuste; redução da gradação da multa.
A Secretaria de Recursos e o Ministério Público junto ao TCU manifestaram-se por conhecer do recurso de reconsideração para, no mérito, negar-lhe provimento.
Feito esse resumo, decido.
Ratifico o exame prévio de admissibilidade do recurso de reconsideração (peça 90) , satisfeitos os requisitos estabelecidos nos artigos 32, inciso I, e 33, da Lei 8.443/1992.
Rejeito a preliminar de prescrição da pretensão ressarcitória e da pretensão punitiva arguidas pelo responsável. 
Ainda que prescrição relacionada a processos de controle externo tenha sido avaliada nos autos do RE 636.886/AL (tema 899 da repercussão geral) , até o momento, a manifestação da Suprema Corte diz respeito apenas à prescrição da execução dos títulos executivos expedidos pelo TCU.
Sendo assim, em homenagem ao princípio do Colegiado, aplico ao presente caso a jurisprudência pacífica desta Corte sobre a imprescritibilidade do dano ao Erário (Súmula TCU 282) , bem como sobre a aplicabilidade do prazo decenal para a contagem da prescrição da pretensão punitiva (Acórdão 1441/2016-TCU-Plenário, por mim redigido) .
Especificamente em relação à pretensão punitiva, não houve a prescrição decenal do artigo 205 do Código Civil, pois a irregularidade sancionada materializou-se em 6/11/2009 (data do repasse dos recursos federais) , e o ato de ordenação da citação ocorreu em 23/4/2019 (peça 55) .
Rejeito a alegação de ausência de pressuposto para instauração da tomada de contas especial. Nos termos do artigo 6º, inciso I, e § 3º, da IN-TCU 76/2016, o valor original do débito R$ 90.000,00, considerando a data do fato gerador de 6/11/2009 (data do repasse dos recursos federais) , atualizado até 1/1/2017, resulta em valor superior a R$ 100.000,00. 
Também foi observado devido processo legal e não se verificou inviabilidade ao exercício da ampla de defesa e do contraditório. O ajuste teve vigência de 22/09/2009 a 15/1/2010, com prazo de prestação de contas até 15/2/2010. 
A prestação de contas foi rejeitada pelo Ministério do Turismo e instaurada Tomada de Contas Especial com base na Nota Técnica de Reanálise 127/2013. O responsável fora notificado pelo Ministério do Turismo acerca da reprovação da prestação de contas por meio do Ofício 2302/2013/CGCV/DGI/SE/MTur (peça 29) , de 26/8/2013. 
No âmbito deste Tribunal, foi promovido o regular chamamento do responsável para apresentação de defesa (peça 57) , o qual compareceu aos autos após ter-lhe sido deferido pedido de prorrogação de prazo para oferecimento de suas alegações (peças 59 a 61) 
Quanto ao mérito, endosso os pareceres uníssonos da Unidade Técnica e do Ministério Público, cujas razões, desde logo, incorporo ao meu voto.
O responsável não fez prova de exclusividade da empresa NCN Produções Artísticas Ltda. para representação dos artistas que se apresentaram no evento. Não há, portanto, como assegurar que consertos realizados tenham sido agenciados pela referida empresa contratada e paga pela prefeitura. Não há, portanto, liame causal entre a realização dos shows e a aplicação da despesa com os recursos do convênio.
Também não foi elidido inadimplemento do objeto do convênio, haja vista utilização dos recursos do ajuste para celebração do aniversário da cidade, em desacordo com o plano de trabalho previamente pactuado no ajuste e por não estar o evento inserido no rol de projetos geradores de fluxo turístico, conforme normativo do Ministério do Turismo.
Não há como afastar a inexistência de boa-fé do agente, tendo desviado recursos em finalidade alheia à política pública de turismo. Não serve de escusa a alegação de o responsável haver-se escudado em pareceres jurídicos, porquanto, além de serem manifestamente ilegais, foram chancelados pelo ex-gestor.
      Ante o exposto, voto por que o Tribunal acolha a minuta de acórdão que ora submeto à deliberação do colegiado.
TCU, Sala das Sessões, em 24 de maio de 2022.
WALTON ALENCAR RODRIGUES 
Relator